臺灣苗栗地方法院刑事判決　　　　　　　　　　　　　九十二年度易字第二二八號
　　公　訴　人　臺灣苗栗地方法院檢察署檢察官
　　被　　　告　甲○○
右列被告因詐欺案件，經檢察官提起公訴（九十一年度偵字第二四八六號），本院判
決如左：
    主  文
甲○○意圖為自己不法之所有，以詐術使人將本人之物交付，處有期徒刑捌月。
    事　實
一、甲○○係嘉新測量工程顧問有限公司（以下簡稱嘉新公司）之負責人，於民國（
    下同）八十五年十月中旬，透過不知情之邱華構及丁○○（均由檢察官另為不起
    訴處分）之介紹，得知丙○○有意向苗栗縣政府申請在苗栗縣三義鄉○○○段三
    八四之一０五地號土地上開採土石（告訴狀及起訴書均誤為三八四之一０二地號
    ），甲○○竟意圖為自己不法之所有，向丙○○佯稱可以代為辦理上開二筆土地
    土石採取規劃書之製作、測量、規劃、設計、送審等業務，全部費用為新台幣（
    下同）二百五十萬元，使丙○○因此陷於錯誤，於八十五年十一月一日與甲○○
    簽約，雙方約定丙○○於簽約時先給付甲○○七十五萬元，報告完成後給付甲○○一百二十五萬元，送審通過後再給付甲○○五十萬元，丙○○並於同日交付面
    額七十五萬元之支票給甲○○，再於八十六年一月二十三日交付面額共一百二十
    五萬元之支票，嗣因申請案遲未有結果，丙○○向苗栗縣政府查詢結果，發現甲○○未曾送件申請開採土石，要求甲○○退費，遭甲○○拒絕後避不見面，丙○○始知受騙。
二、案經丙○○訴由苗栗縣警察局移送臺灣苗栗地方法院檢察署檢察官偵查起訴。
    理　由
一、訊據被告甲○○固坦承有從告訴人丙○○處取得二百萬元之事實，惟矢口否認有
    何詐欺之犯行，辯稱：伊確實有拿那些錢去做水土保持計劃書，並將計劃書送苗
    栗縣政府審查，縣政府亦有派人到現場看過，有根據該計劃書之缺失要伊修訂部
    分內容，過了一個多月，伊修定好要去跟丙○○收款，丙○○因經濟不好拒絕交
    付尾款，況丙○○早先交付之二百萬元，不是一次付清，是依照合約進度付款，
    伊如果沒有做到這種程度，丙○○不可能付這些錢，因縣政府承辦人員已經退休
    ，伊才找不到五年前的檔案，伊沒有對黃得財詐欺云云。經查：
（一）右揭事實，業據告訴人丙○○指訴綦詳，並有規劃合約書影本乙份、苗栗縣政
      府地政規費收據影本三紙在卷足憑。至告訴人丙○○提出之「規劃合約書」，
      開採地點雖記載苗栗縣三義鄉○○○段三八四之一０二地號土地，惟因該筆土
      地面積僅有二八０平方公尺（折合約八十四˙七坪），自不可能開採砂石，而
      另一筆同段三八四之一０五地號土地，面積則有一九二六三平方公尺，接近兩
      公頃，參之上開「規劃合約書」所附估計單之地形測量欄明確記載二公頃，顯
      然「規劃合約書」記載三八四之一０二地號土地，應是三八四之一０五地號土
      地之誤載，應合先說明。依據上開「規劃合約書」所附之估價單內容所載，被
      告甲○○需完成之工作項目計有地形測量、鑽探試驗報告、水土保持計
      劃書（含技師簽證）、環境影響評估計劃書（含技師簽證）、道路設計、
      水質報告書、地質說明書、規劃書撰寫及製作、其他管理（參見偵查
      卷第十四頁），然除水土保持計劃部分，被告甲○○有委由乙○○技師加以規
      劃，並提出乙○○技師製作之水土保持計劃書及土石採取計劃書外，其餘項目
      均付之闕如，被告甲○○雖向本院辯稱：伊是開測量工程公司，伊有做測量及
      道路規劃，其餘伊亦有委由水土保持技師、測量技師、土木技師、建築技師規
      劃，並支付費用云云乙節，然被告甲○○亦同時供承：鑽探報告、水土保持計
      劃均非其專長等語（參見本院九十三年四月二十二日審判筆錄第二十一頁），
      縱使如被告甲○○所云其具有測量及道路規劃之能力，然被告甲○○迄今無法
      提出有委由測量技師、水土保持技師、土木技師、建築技師規劃簽證所支出費
      用之證明文件，則除水土保持計劃書外，顯然其餘部分被告甲○○根本未委由
      專業人士代為設計規劃，況水土保持計劃又無乙○○技師之簽證，則其辯稱有
      委由上開土木技師等專業人士規劃並支出費用云云，即非可採。
（二）被告甲○○就水土保持部分雖有委由乙○○技師加以規劃，然被告甲○○承諾
      要給乙○○技師之規劃費用，迄今分文未付等情，業據證人乙○○技師先於九
      十一年十二月四日向檢察官證述：嘉新公司曾經有一次叫我們去雙草湖段土地
      ，希望我們做水土計劃，我們擬好初稿交給嘉新公司後，就找不到人了，我們
      一毛錢都未拿等語明確（參見偵查卷第一一七頁）。證人乙○○技師復於九十
      二年八月七日到院證述：˙˙˙「（問：是否為康技應用地質水土保持技師事
      務所的負責人？）是。」˙˙˙「八十五、八十六年，我們從技師的工作，他
      有一個土石採取的工作委託我作水土保持計畫。」、「（問：請求提示偵卷第
      四十頁土石採取計劃書，是不是委託這份？）是。」˙˙˙「（提示偵卷內的
      土石採取計劃書，問：被告委託你製作該計劃書，約定金額？）他有委託我作
      該計劃書，我有把初稿做出來交給他，那份報告我沒有簽字，是因我沒有拿到
      他的錢，我記得是他要給我二十萬元，但他沒有給我。」、「（問：被告委託
      你製作該計劃書，有無交給你什麼東西？）測量圖、基本資料。」、「（問：
      測量圖是什麼東西？）等高線地圖。」、「（問：是否為卷內計劃書所附的地
      圖？）對。」、「（問：就你的瞭解，該地圖要如何製作？）要到現場測量、
      根據現場地形、地基測量。」、「（問：該圖劃的是否正確？）地形大致相同
      。」、「（問：你們技師有無接受委任製作該樣地圖？）有。」、「（問：行
      情？）要看難易度。」、「一公頃大概二萬元。」、「（問：如果土地是約二
      萬平方公尺，收費？）約四萬元。」、「（問：為什麼是四萬元？）二萬平方
      公尺是二公頃，再乘以二萬，是四萬。」、「（問：被告交付給你什麼樣的基
      本資料？）申請人的姓名、地號、申請區位、申請人的住址、
      、「（問：本件計畫書裡面的附件都是你製作的？）對。」、「（問：製作完
      該計畫書後，如何交付給被告？）拿到他公司給他，叫他要付費。我斷斷續續
      去找他，都找不到他。」、「（提示偵卷內土石採取計劃書，問：哪一頁的資
      料不是你打的，是被告打的？）這件計劃書我沒有簽證、裡面的印章不是我們
      蓋的，除了最後一頁的圖上面　的道路之外，都是我們製作出來的，另外最後
      一張的圖是他們提供的，上面的馬路是施工便道，是我們畫的。」、「（問：
      是否知道被告有無拿你計劃書去向縣政府申請？）不清楚。」˙˙˙「（問：
      本件你製作的土石採取計劃書是在三義鄉○○○段三八四之一Ｏ五地號？）是
      。」、「（問：該地號土地是誰提供的？）甲○○。」、「（問：雙草湖段三
      八四之一Ｏ五地號是被告提供給你的？）對。」、「（問：你們測量也是在該
      地？）我們沒有去測，圖是被告提供給我們，他說已經套好的。」、「（問：
      根據該圖，你是否有核對確定是三八四之一Ｏ五地號？）被告給我們東西，我
      們給他報告之後，我還沒有簽字，因還在核對中，所以我沒有簽字。」等語明
      確（參見本院審理卷第四十三頁至第五十二頁）；又於九十三年四月二十二日
      到院證述：「（問：被告委託你製作水土保持計劃書，有無交票給你？）沒有
      。」、「（問：為什麼被告說有交一張丙○○太太的支票二十五萬元給你？）
      沒有。」、「（提示九十一年度偵字第二四八六號偵卷第三十九頁、第五十三
      頁，土石採取計劃書、水土保持計劃書，問：該二份都是你製作的嗎？）是。
      」、「（提示同上偵卷第十四頁　估價單，問：估價單內的工程項目，都包含
      在你所製作的土石採取計劃書？）沒有。」、「（問：土石採取計劃書裡面有
      公害防治及環境保護措施，是否就是估價單裡面的環境影響評估？）兩者不太
      一樣，環境影響評估較大，環境保　護措施只是環境影響評估裡面的一個小章
      節。」、「（問：土石採取計劃書就是要向縣政府申請採取土石的申請書嗎？
      ）對，但是這個報告要簽署後，當時邱先生有來找我，我們也談過，但是因為
      費用的問題，我沒有簽署。」、「（問：本件申請採取土石所應包括的文件，
      是不是估價單內的工程項目？）對，但不含申請費用，只是書圖的費用。」、
      「（問：當時被告委託你時，有無委託估價單內的工程項目書圖？）部分。」
      、「（問：有哪些？）土石採取規劃書、水土保持計劃書。」、「（問：被告
      有委託你，去找人製作估價單內其他書圖？）沒有。」、「（問：估價單內工
      程項目內的書圖，有無取得其他書圖？）地形測量圖是他提供給我的，其他的
      沒有給我。」、「（問：既然只有地形測量圖，沒有其他書圖，如何替他製作
      土石採取規劃書？）水質的分析並不是必然的，地質分析也不是必然的，我報
      告給他之後，一直也沒有簽證。」˙˙˙「（問：沒有簽署的土石採取計劃書
      、水土保持計劃書，可以送件嗎？）可以送件，只是會被退回。沒有簽證，就
      會退回，或補相關的資料。」、「（問：本件你有無在你幫被告所製作的書圖
      裡面簽證過？）沒有。」、「（問：所以他送件一定會被退？）理論上。」等
      語明確（參見本院九十三年四月二十二日審判筆錄第四頁至第八頁）。從證人
      乙○○技師上開證詞以觀，被告甲○○向本院辯稱：伊有交付一張丙○○之妻
      名義面額二十萬元之支票給乙○○云云，即非實在。被告甲○○在證人乙○○
      技師向其請款時即不見蹤影，與告訴人丙○○所稱找不到被告甲○○退費之情
      形一樣，參以被告甲○○從告訴人丙○○處取得二百萬元支票後，竟拒絕支付
      乙○○技師規劃費用之情節，顯然被告甲○○自始有為自己不法所有之意圖，
      昭然若揭。
（三）被告甲○○與告訴人丙○○簽立之上開規劃合約書，既明白約定總費用有二百
      五十萬元，分三期付款（五日內期票支付），第一期款為簽約時付七十五萬元
      ，第二期款為報告完成後付一百二十五萬元，第三期款為送審通過後付五十萬
      元，第三期款既明白約定須俟送審通過後告訴人丙○○才付款，被告甲○○未
      提出苗栗縣政府有審核通過之證明文件，則被告甲○○在送審通過前，自無權
      利要求告訴人丙○○支付尾款，故被告甲○○辯稱：是因告訴人丙○○無力支
      付尾款，伊才未再送件云云，應係其推託之詞，自不足採。
（四）苗栗縣政府雖曾於九十一年十月十五日，以府建河字第九一０００九七０八六
      號函覆檢察官稱：三義鄉○○○段三八四之一０五地號土地，曾有盛立企業社
      （代表人：陳洪素禎）送件申請採取土石，惟未曾許可該地區採取土石案等語
      （參見偵查卷第一０五頁、第一０六頁），經本院再向苗栗縣政府函查何人何
      時將該申請案送件，經該府函覆稱：因該申請案逾保存期限，已將全部檔案卷
      宗予以銷毀，致苗栗縣政府無法查知申請日期及何人送件，則該筆地號之採取
      土石申請案，是否為被告甲○○送件，即顯有疑問。退步言，縱使被告甲○○
      有送件，然如前所述，乙○○技師既未在水土保持計劃書及土石採取計劃書上
      簽證，勢必會遭苗栗縣政府退件，亦經證人乙○○技師證述屬實，被告甲○○
      既開設工程顧問公司，以其專業知識，當然可以預期會被退件，然其在上開二
      種計劃書未完備情況下，仍執意送件，無非欲一賭運氣，如遇苗栗縣政府承辦
      人員不察，讓其朦混過關後，可以再向告訴人丙○○收取尾款之意圖，自不言
      可諭。
（五）至被告甲○○請求傳訊之證人丁○○雖到院證述：被告甲○○要跟告訴人丙○○收取尾款時，找不到告訴人丙○○云云乙節，然證人丁○○在本案中曾係被
      告身分，因犯罪證據不足，始被檢察官另為不起訴處分確定，則其證詞之可信
      度，已有疑義，況本案據告訴人丙○○及證人乙○○技師所稱：被告甲○○一
      直避不見面，已如前述，則證人丁○○上開證詞與事實不符，自難作為有利於
      被告甲○○之證據。再者，參以被告甲○○向告訴人丙○○詐騙得手後，經告
      訴人丙○○再三催討均避不見面，迄今仍未將所詐得之費用吐出分文，又未支
      付證人乙○○技師應得之酬勞，如為其無詐欺之故意，孰人能信？
（六）綜上所述，被告甲○○前開辯解，顯為事後卸責之詞，委不足採。事證明確，
      被告甲○○之詐欺犯行，洵堪認定，應依法論科。
二、核被告甲○○所為，係犯刑法第三百三十九條第一項之詐欺取財罪。爰審酌被告
    甲○○蓄意向告訴人詐得鉅款後，旋即避不見面，使告訴人求償無門，犯後迄今
    長達七年仍未退費分文，惡性非輕，及犯後未能坦白承認，並無悔意等一切情狀
    本院並參酌檢察官之具體求刑，量處如主文所示之刑，以資懲儆。
據上論斷，應依刑事訴訟法第二百九十九條第一項前段，刑法第三百三十九條第一項
，罰金罰鍰提高標準條例第一條前段，判決如主文。
本案經檢察官林映姿到庭執行職務。
中　　　華　　　民　　　國　　　九十三　　年　　　五　　　月　　　六　　日
　　　　　                    　      臺灣苗栗地方法院刑事第一庭
                                          審判長法　官  郭 千 黛
                                                法　官  林 誌 誠
            　　　　　                      　　法　官  柳 章 峰
右正本證明與原本無異。
如不服本判決應於送達後十日內向本院提出上訴狀（須附繕本）。
中　　　華　　　民　　　國　　　九十三　　年　　　五　　　月　　　六　　日
                                   　　　　 　　書記官  歐 明 秀
附錄法條：
刑法第三百三十九條
意圖為自己或第三人不法之所有，以詐術使人將本人或第三人之物交付者，處五年以
下有期徒刑、拘役或科或併科一千元以下罰金。
以前項方法得財產上不法之利益或使第三人得之者，亦同。
前二項之未遂犯罰之。
